【裁判字號】    90,易,360
【裁判日期】    901031
【裁判案由】    詐欺
【裁判全文】
臺灣基隆地方法院刑事判決                            九十年度易字第三六號
    公  訴  人  臺灣基隆地方法院檢察署檢察官
    被      告  乙○○
                辛○○
右列被告等因詐欺案件，經檢察官提起公訴（九十年度偵字第一六四三號），本院判
決如左：
    主  文
乙○○、辛○○共同連續行使偽造私文書，足以生損害於他人，各處有期徒刑陸月，
如易科罰金均以參佰元折算壹日。
    事  實
一、緣乙○○、辛○○為夫妻關係，二人所共同經營之鋁門窗生意至民國八十九年五
    月間已負債約新台幣（下同）三佰餘萬元，為清償所積欠之債務，竟共同意圖為
    自己不法之所有，籌畫招募互助會，並擬以虛列會員之方式標會。自八十九年五
    月一日起由乙○○擔任會首，在基隆市○○街一九八巷六八號住處召集每會一萬
    元之互助會，採內標方式，會期自八十九年五月一日起至九十一年五月十五日止
    ，含會首共計五十一會，約定每月一日、十五日在上開龍安街住處開標，詎料乙○○、辛○○竟捏造「許富雄」、「許美玲」、「林敏玲」、「林敏華」為會員
    ，使該會其餘會員誤信該會確有上開四名會員，二人復基於意圖為自己不法所有
    及行使偽造私文書之概括犯意聯絡，利用會員等信任會首及會員兼互相不認識之
    機會，連續於如附表所示之標會時間、地點、標息，偽以「許富雄」、「許美玲
    」、「林敏玲」、「林敏華」之名義填寫標單行使得標，再向互助會當次活會會
    員詐稱係被冒標人得標，致其他活會會員陷於錯誤，而繳付會款予辛○○，足以
    生損害於「許富雄」、「許美玲」、「林敏玲」、「林敏華」等人及其他活會會
    員，共計詐欺取得一百十六萬七千六百元。迨於九十年三月一日開標時該互助會
    無故宣告停會，始為活會會員己○○○查覺上情。
二、案經被害人己○○○訴請臺灣基隆地方法院檢察署檢察官偵查起訴。
    理  由
一、右揭犯罪事實，業據被告乙○○、辛○○於本院審理中坦承不諱，核與告訴人己○○○於檢察官偵查及本院審理時所指述之情節相符，並經證人即會員壬○○○
    、戊○○、丙○○、甲○○、庚○○○、丁○○、郭文貞等人分別於本院審理時
    證述明確，復有紀錄得標會員、標金之互助會單一紙在卷可稽，被告渠等之自白
    顯與事實相符，事證明確，其等犯行洵堪認定，應依法論科。
二、按民間互助會標會之投標單，就其上所載署押及金額本身言，原無何一定之意思
    表示，祇因在民間標會之習慣上，足為表示其係特定之會員以一定金額之標息參
    與競標該次會金之意思表示，得為一定用意之證明，而屬刑法第二百二十條第一
    項以文書論之私文書。被告乙○○、辛○○以偽造互助會會員之名義及標金之標
    單，提出行使，向未得標之會員（即活會會員）詐取會款，核其所為，係犯刑法
    第二百十六條、第二百十條、第二百二十條第一項之行使偽造準私文書罪及同法
    第三百三十九條第一項之詐欺取財罪。而被告乙○○、辛○○就上開犯行間，有
    犯意之聯絡及行為分擔，為共同正犯。其偽造上開人等署押於標單上，為偽造標
    單準私文書之部分行為，且偽造準私文書之低度行為，應為行使之高度行為所吸
    收，均不另論罪。又其每次冒標犯行向數活會會員收取會款，均同時使多數活會
    會員受害，係一行為觸犯數詐欺罪名，應依想像競合犯之規定，從一重處斷。又
    被告先後多次行使偽造準私文書、詐欺取財之犯行，均時間緊接，且犯罪構成要
    件相同，顯均係基於概括犯意而反覆為之，應分別依連續犯之規定各論以一罪，
    並加重其刑。又其所犯上開行使偽造準私文書罪與詐欺取財罪間，有方法結果之
    牽連關係，為牽連犯，應依刑法第五十五條規定，從較重之行使偽造準私文書罪
    處斷。且公訴意旨雖誤認被告冒名標會時未偽造標單，而未就被告偽造私文書進
    而行使部分起訴，惟此部分與已起訴之詐欺罪部分既有牽連犯之裁判上一罪關係
    ，依公訴不可分之原則，自為起訴之效力所及，為本院應併予審判之範圍。爰審
    酌被告二人無前科紀錄，素行良好，因被告二人之事業經營不當積欠借款，竟起
    意冒標所召互助會之會款之犯罪動機，犯罪行為四次，所詐得會款約一百餘萬元
    （實際詐欺金額不詳），及其犯後坦承犯行，態度尚稱良好等一切情狀，分別量
    處如主文所示之刑，並諭知易科罰金之折算標準。至被告二人冒標所偽填競標利
    息之標單四紙，均已於每次開標後當場將標單丟棄而滅失，業據被告辛○○陳明
    在卷，復無證據足認為不實，則上開偽造之標單及署押既已不存在，應毋庸宣告
    沒收，併予敘明。
三、公訴意旨另以：被告乙○○、辛○○二人明知再無法承擔會款支出，竟共同基於
    同一詐欺取財之概括犯意，於八十九年十月一日由辛○○頂下吳琇芸、朱鈺華之
    活會，於八十九年十一月十五日、九十年一月一日開標時，辛○○再以三千七百
    元、三千九百元不等之標息得標，向活會會員詐取標金，因認被告二人另涉有詐
    欺取財罪嫌云云。訊據被告乙○○、辛○○堅決否認前揭犯行，辯稱：標這二會
    會當時會還沒有倒，我們準備如果有多接到工作就可以撐過去，是過完農曆年後
    才周轉不過來等語。經查吳琇芸、朱鈺華這二個互助會，是會員丁○○主動要求
    退會，被告始向證人購買此二會等情，業據證人丁○○到庭證稱：此二會是伊以
    其友人、妻子名義加入，伊得標一會後準備再標上開二會，因被告提及會沒過一
    半不能再標，所以伊就不想再繼續跟會，把活會、死會的錢扣一扣就退會了，這
    二會應該是賣給會首等語屬實，足證被告所以頂下吳琇芸、朱鈺華這二個互助會
    ，是因會員突然退會所致。且被告於八十九年十一月十五日（第十四次）、九十
    年一月一日（第十七次）二次標會距該互助會九十年三月一日第二十一會倒會時
    ，期間分別尚有六會、三會，而庚○○○第十六會得標時被告尚有給付全部得標
    金額，至九十年二月一日庚○○○第十九會得標時，被告則因週轉不靈僅給付十
    二萬七千元等事實，業據被告自承在卷，核與證人蕭張美珠證述之情節相符，並
    有互助會會單一紙附卷可稽，足證被告辯稱其至九十年過完農曆年之後始無法負
    擔會款支出應屬無訛，此外復查無其他積極證據足證被告於八十九年十一月十五
    日標會時已明知無法承擔會款支出而有詐欺故意。綜上所述，公訴人所指被告二
    人此部分之犯行，均不能證明其犯罪，惟公訴人認此部分與前開論罪科刑部分有
    裁判上一罪之關係，爰不另為無罪判決之諭知，附此敘明。
據上論斷，應依刑事訴訟法第二百九十九條第一項前段，刑法第二十八條、第五十六
條、第二百十六條第二百十條第二百二十條第一項、第三百三十九條第一項、第
五十五條、第四十一條第一項，罰金罰鍰提高標準條例第一條前段、第二條，判決如
主文。
本案經檢察官劉嶽承到庭執行職務
中      華      民      國    九十      年      十      月    三十一    日
                                      臺灣基隆地方法院刑事第二庭
                                          法  官  汪  梅  芬
右正本證明與原本無異。
對於本件判決如有不服，應於收受送達後十日內，向本院提出上訴書狀，上訴於臺灣
高等法院，並按他造當事人之人數附具繕本。
                                          書記官  黃  致  祥
中      華      民      國      九十      年      十一     月    一     日
  附表
┌────┬─────┬─────┬──────┬───────────┐
│會員姓名│  時  間  │ 地  點   │  標  息    │   詐得之金額         │
├────┼─────┼─────┼──────┼───────────┤
│許美玲  │ 八十九年 │基隆市龍安│ 三千六百元 │  三十一萬三千六百元  │
│        │ 五月一日 │街一九八巷│            │                      │
│        │          │六八號    │            │                      │
├────┼─────┼─────┼──────┼───────────┤
│林敏玲  │ 八十九年 │同右      │ 三千九百元 │  二十九萬二千八百元  │
│        │ 五月十五 │          │            │                      │
│        │ 日       │          │            │                      │
├────┼─────┼─────┼──────┼───────────┤
│許富雄  │ 八十九年 │同右      │ 三千九百元 │  二十八萬六千七百元  │
│        │ 六月一日 │          │            │                      │
├────┼─────┼─────┼──────┼───────────┤
│林敏華  │ 八十九年 │同右      │ 三千九百元 │  二十七萬四千五百元  │
│        │ 七月一日 │          │            │                      │
└────┴─────┴─────┴──────┴───────────┘
【附錄論罪法條】
刑法第二百十條：
偽造、變造私文書，足以生損害於公眾或他人者，處五年以下有期徒刑。
刑法第二百十六條：
行使第二百十條至第二百十五條之文書者，依偽造、變造文書或登載不實事項或使登
載不實事項之規定處斷。
刑法第二百二十條第一項：
在紙上或物品上之文字、符號，依習慣或特約，足以為表示其用意之證明者，關於本
章及本章以外各罪，以文書論。
刑法第三百三十九條第一項：
意圖為自己或第三人不法之所有，以詐術使人將本人或第三人之物交付者，處五年以
下有期徒刑、拘役或科或併科一千元以下罰金。


司法院資訊處製作；財團法人民間司法改革基金會備份。
